臺灣臺北地方法院刑事判決　　　　　　　99年度訴字第1310號
公　訴　人　臺灣臺北地方法院檢察署檢察官
被　　　告　朱水文
上列被告因誣告案件，經檢察官提起公訴（99年度偵字第15940
號），本院判決如下：
    主  文
朱水文無罪。
    理  由
一、公訴意旨以：被告朱水文為中華電信股份有限公司（下稱中
    華電信）退休員工，出於不明之原因，對中華電信有莫名之
    敵意，明知中華電信董事長呂學錦、該公司臺灣北區分公司
    台北東區營運處經理即告訴人李兆龍及同營運處主任翁林權
    均未於民國98年6 月16日上午，在上開營運處內，侵占被告
    提出之該營運處98年6 月10日服字第0980000137號函，竟意
    圖使告訴人及呂學錦、翁林權受刑事處分，於98年10月12日
    具狀向本署提出告訴，虛構告訴人及呂學錦、翁林權共同將
    上揭字號函件據為己有云云之不實情節，誣告告訴人及呂學
    錦、翁林權均涉犯刑法侵占罪，因認被告涉犯刑法第169 條
    第1 項誣告罪嫌等語。
二、程序方面
  (一)按被告以外之人於審判外之言詞或書面陳述，除法律有規定
    者外，不得作為證據，刑事訴訟法第159 條第1 項定有明文
    ，此即學理上所稱之「傳聞證據排除法則」，而依上開法律
    規定，傳聞證據原則上固無證據能力，但如法律別有規定者
    ，即例外認有證據能力。又按被告以外之人於審判外之陳述
    ，雖不符同法第159 條之1 至之4 之規定，而經當事人同意
    作為證據，法院審酌該言詞陳述或書面陳述作成時之情況，
    認為適當者，亦得為證據。同法第159 條之5 第1項 定有明
    文。查本判決下列所引用之證據，其中傳聞證據部分，均經
    被告、辯護人及檢察官於本院準備程序及審理時同意作為證
    據使用（見本院卷第9 頁、第85頁反面、第86頁），本院審
    酌該等傳聞證據作成時之狀況，並無違法或不當等不宜作為
    證據之情形，依前開說明，均得作為證據。
  (二)按當事人、代理人、辯護人或輔佐人聲請調查之證據，有不
    能調查或與待證事實無重要關係或待證事實已臻明瞭無再調
    查之必要者之情形者，法院得以裁定駁回之，刑事訴訟法第
    163 條之2 訂有明文。經查，被告聲請調查證人呂學錦、孟
    廣華，待證事實為被告曾填寫申訴單請孟廣華轉交證人呂學
    錦，證人呂學錦應知曉被告多次在申訴書上填寫轉交呂學錦
    要求處理侵占案。惟侵占罪屬即成犯（詳如後述），無論呂
    學錦是否曾收到被告所寫之申訴書，此項證據均無調查之必
    要，應予駁回。
三、按犯罪事實應依證據認定之，無證據不得認定犯罪事實；不
    能證明被告犯罪者，應諭知無罪之判決，刑事訴訟法第154
    條第2 項及第301 條第1 項前段分別定有明文。次按刑事訴
    訟法上所謂認定犯罪事實之證據，係指足以認定被告確有犯
    罪行為之積極證據而言，如未能發現相當證據或證據不足以
    證明，自不能以推測或擬制之方法，以為裁判基礎；又認定
    不利於被告之事實，須依積極證據，茍積極證據不足為不利
    被告之認定時，即應為有利於被告之認定，更不必有何有利
    之證據，最高法院29年上字第3105號、40年台上字第86號、
    30年上字第816 號著有判例。復按誣告罪之成立，以意圖他
    人受刑事處分虛構事實而向該管公務員申告為其要件，告訴
    人所訴事實，不能證明其係實在，對於被訴人為不起訴處分
    確定者，是否構成誣告罪，尚應就其有無虛構誣告之故意以
    為斷，並非當然可以誣告罪相繩，故在積極方面如無證據證
    明告訴人確係出於故意而虛構者，仍不能遽以誣告罪論處；
    再按誣告罪之成立，以告訴人所訴被訴人之事實必須完全出
    於虛構為要件，若有出於誤會或懷疑有此事實而為申告，以
    致不能證明其所訴之事實為真實，縱被訴人不負刑責，而告
    訴人本缺乏誣告之故意，亦難成立誣告罪名，最高法院46年
    台上字第927 號、59年台上字第581 號、44年台上字第892
    號判例亦闡釋甚明。準此，須以客觀上「虛構事實」，且主
    觀上存有「誣告故意」，始足成立誣告罪名，如係事出有因
    ，懷疑他人涉嫌犯罪而向偵查機關告訴，縱令所告案件經檢
    察官處分不起訴或法院判決無罪，因申告人主觀上欠缺誣告
    之故意，自不能令負誣告罪責。
四、公訴意旨認被告涉犯上開誣告罪嫌，無非以被告以刑事告訴
    狀所為之指訴、被告於98年11月24日於檢察官訊問時製作之
    訊問筆錄、99年度偵字第237 號至第239 號、第4549號、第
    5774號卷、告訴人與證人翁林權之證述為主要論據。訊據被
    告固坦承向臺灣臺北地方法院檢察署提起遭告訴人、翁林權
    、呂學錦侵占中華電信臺灣北區分公司台北東區營運處98年
    6 月10日服字第0980000137號函乙節，惟堅決否認有何誣告
    犯行，辯稱：我於98年6 月16日到中華電信臺灣北區分公司
    台北東區營運處經理室申訴一些事情，由告訴人接見並由翁
    林權至經理室說明，但因翁林權態度很兇，我離開時沒有將
    上開公文還給我，我於98年7 月31日填寫申訴單、同年8 月
    3 日還有去東區營運處要求中華電信把函文還給我，我善意
    的向中華電信提出要求時，都沒有辦法獲得回應，我才提出
    這個告訴，且呂學錦是中華電信之法定代理人，其身為中華
    電信之負責人，亦應共同負責等語。
五、經查：
  (一)本件被告於98年6 月16日持中華電信臺灣北區分公司台北東
    區營運處98年6 月10日服字第0980000137號函文前往中華電
    信臺灣北區分公司台北東區營運處經理室向時任該營運處經
    理即告訴人申訴，告訴人請該營運處主任翁林權至經理室向
    被告說明，嗣因告訴人以參加會議為由結束談話，惟被告離
    去時，系爭函文經告訴人、翁林權傳遞閱覽後放在桌上，而
    未為被告帶走，經被告於98年7 月31日填寫中華電信基隆營
    運處客戶意見單暨服務品質異常處理單、於98年8 月3 日填
    寫中華電信股份有限公司臺北東區營運處受理客戶申訴紀錄
    單分別申訴「五、台北東區服務中心翁主任當著李兆龍經理
    面，將本人持有之物不還，請妥為處理。」、「(一)有關東區
    翁主任擅自取走本人物件，請勿湮滅證據，必依法究辦。」
    ，並均於其上載明「轉交董事長呂學錦」，嗣於98年8 月18
    日中華電信臺灣北區電信分公司台北東區營運處始以北東服
    字第0980000169號函隨函發還，被告乃於98年10月12日向臺
    灣臺北地方法院檢察署對告訴人、翁林權、呂學錦提出侵占
    告訴，經臺灣臺北地方法院檢察署檢察官於99年1 月29日以
    99年度偵字第234 號處分書認告訴人、翁林權、呂學錦罪嫌
    不足而為不起訴處分確定等情，固經告訴人、證人翁林權於
    偵查及審理時證述在卷，且有被告於98年7 月31日填寫之中
    華電信基隆營運處客戶意見單暨服務品質異常處理單、於98
    年8 月3 日填寫之中華電信股份有限公司台北東區營運處受
    理客戶申訴紀錄單、中華電信臺灣北區電信分公司台北東區
    營運處98年8 月18日北東服字第0980000169號函暨所附之98
    年6 月10日服字第0980000137號函、刑事告訴狀、臺灣臺北
    地方法院檢察署檢察官99年度偵字第234 號不起訴處分書各
    1 份附卷可憑（99年度他字第3869號卷第5 頁至第7 頁、第
    37頁、第38頁、99年度偵字第234 號卷第1 頁反面、第6頁
    、第7 頁、本院卷第13頁至第15頁），此部分之事實堪以認
    定。惟所訴事實，不能證明其係實在，對於被訴人為不起訴
    處分確定者，是否構成誣告罪，尚應就其有無虛構誣告之故
    意、有無積極證據證明確係故意虛構事實以為斷，並非當然
    可以誣告罪相繩，合先敘明。
  (二)本件爭點在於：上開證據是否足以推論被告於98年6 月16日
    離開中華電信經理室時，明知該中華電信臺灣北區分公司台
    北東區營運處98年6 月10日服字第0980000137號函為己所棄
    置不要，卻謊報為告訴人、翁林權所侵占？被告是否明知當
    日呂學錦並未在現場，卻故意誣指呂學錦與告訴人、翁林權
    有共同犯意聯絡？茲將本院得心證之理由析述如下：
  (三)被告將其所有之中華電信臺灣北區分公司台北東區營運處98
    年6 月10日服字第0980000137號函持有轉移至告訴人及翁林
    權之經過，固據被告陳稱：98年6 月16日當天告訴人叫翁林
    權上來時，翁林權用恐嚇的語言令我心生畏懼，我對告訴人
    說系爭函文是我的，要還給我，告訴人沒有說要還給我，也
    沒有還給我，該函文是在翁林權手上，因為翁林權這樣恐嚇
    我，我不敢再待在那個地方，只好離開，該函文不是我不想
    帶走，是他們不給我云云（本院卷第89頁），惟證人即告訴
    人於偵查中證稱：98年6 月16日被告是有到營運處申訴事情
    ，被告有拿出一份營運處所發服字第0980000137號函，被告
    在離開的時候，沒有將這份函件帶走，大家講話時候，被告
    將那張函放桌上，講完後被告要走，我有提醒被告那張公文
    要不要帶走，被告沒有回應就走了。被告有聽到我問他要不
    要把函件帶走，我問他之後他看了我一下，沒講話就走了；
    於審理時證稱：本件事發時我是中華電信臺灣北區分公司台
    北東區營運處經理。被告來找我時，是有臺灣北區分公司台
    北東區營運處98年6 月10日服字第0980000137號函，被告來
    的時候，他才拿出剛剛提示的函出來給我看，他問我這個函
    文為什麼這樣發，我就請服務中心的翁林權主任上來回答，
    因為我不知道細節。被告之後離去現場時，沒有將該函文一
    併帶走。我們談話的結果，是把文放在我們會客的沙發桌上
    ，被告站起來要走，走了兩步我就問他文是否要帶走，他就
    回頭看了我一下，不講話就離開了。被告來的時候放在桌上
    給我看，我拿起來看了之後又放回桌上。因為我是請他坐下
    來之後，他將文放在桌上，我再將文拿起來看，我們之間有
    談話，我再把文放在被告座位面前的桌上，當時我的意思是
    要還給他，當時被告還坐著。當天結束談話是因我另外還有
    事情要辦，我記得好像另外有會要開。我送他出辦公室時，
    他就站在我右前方一點點的位置，我就問他「那個文要不要
    帶走」，他不講話，只是回頭不講話看我一眼就走掉。翁林
    權部份我沒有印象；核與證人翁林權於偵查中證稱：98年6
    月16日被告有到營運處申訴事情。當天是秘書通知經理找我
    ，我就去經理辦公室，說有一張答覆被告的函，被告認為應
    該經理具名答覆他。被告要離開的時候，拿出來的那張函還
    放在桌上，我問被告要不要帶走，他看我一眼沒有回答要帶
    回去就走了；於審理時證稱：98年6 月間我是北東的主任。
    我知道被告於98年6 月16日曾前往中華電信臺灣北區分公司
    台北東區營運處經理室申訴。當日被告有持98年6 月10日服
    字第137 號函前往申訴。就發函權限之部份，中華電信作業
    規定，中心有權責回復不必到經理，我回答完後，就將函文
    放在桌上。因為我上去後，經理就把放在桌上的函文交給我
    看，我看文、解釋說明後，又把函文放回桌上。當天被告離
    去時，沒有將系爭函文一併攜走。因為後來秘書進來向經理
    表示有一個會要經理去處理，經理就向被告說明並準備要送
    客，所以是經理先站起來，後來被告也站起來，我是跟著起
    身，我發現文件還被留置在桌上，我的位置是最後頭，被告
    的位置在前方剛起身準備要離開，我發現文在桌上，我就將
    文拿起來，問被告「文在我手上，你要不要帶走」，我提醒
    他，他走到一半回頭看我一眼也沒有表示意見，再往前走，
    經理聽到也回頭提醒請被告文是否要帶走，被告也沒有回答
    經理繼續往前走，經理就帶著被告去搭電梯等語大致相符（
    99 年 度他字第3869號卷第37頁、第38頁、本院卷第54頁反
    面、第55頁、第56頁反面、第57頁、第58頁、第60頁、第60
    頁反面），且告訴人及證人翁林權於偵查中及審理時之證述
    均係經隔離為之，當無彼此干擾、附和之虞，被告雖辯稱其
    向告訴人及翁林權索討系爭函文未獲回應因心生畏懼而未進
    一步追討即行離去云云，然衡情系爭函文為中華電信公司發
    給被告，告訴人及證人翁林權如有需要自可另行自電腦中印
    出，而無霸佔不予返還之理，反因被告質疑系爭函文應由告
    訴人具名，卻遭翁林權拒絕，而未獲得滿意答覆，致心生不
    滿，因一時氣憤而未將之取回，較與當時情境相符，足見告
    訴人及證人翁林權證稱其等在被告欲離去時提醒被告將系爭
    函文帶走，被告卻未將之取回而留在經理室內一情，應屬可
    信。
  (四)系爭函文雖為被告留在經理室內，惟告訴人、證人翁林權亦
    證稱其等提醒被告留意是否將系爭函文帶走時，被告並未答
    覆已不需要該函文，僅是看告訴人一眼就走掉一情屬實，顯
    見被告並未明白表示其有將系爭函文丟棄不要之意，是被告
    辯稱其主觀認知係就系爭函文仍有所有權等語，並非無據。
    參以告訴人於審理時證稱：被告離開後我有交代翁林權要把
    函還給被告，以我的看法該份函文是被告不想拿，但因為是
    屬於客戶的文，我們還是要還給他，及證人翁林權證稱：該
    文後來由我攜回辦公室，依作業規定列入存檔，本案大概有
    距離一個月之久才銷燬，因為是我個人保留等語觀之（本院
    卷第57頁反面、第58頁、第61頁、第62頁、第62頁反面），
    即便告訴人、證人翁林權詢問被告是否要將函帶走時，被告
    當場並未回答亦未將函文取回，致告訴人及證人翁林權均認
    為被告之舉動已表示不要系爭函文，然告訴人及證人翁林權
    卻又仍保留系爭函文長達1 個月，足認告訴人及證人翁林權
    亦認為上開函文仍屬被告所有；雖告訴人及證人翁林權均認
    識被告，明知被告將系爭函文留在經理室內，卻未採取將系
    爭函文寄還被告或通知被告前來領取之積極舉動，然告訴人
    及證人翁林權並無侵占系爭函文之必要，前已敘明，且中華
    電信返還系爭函文予被告時所發之臺灣北區電信分公司台北
    東區營運處98年8 月13日北東服字第0980000169號函，原所
    擬函稿內容為「主旨：有關台端反應本營運處服務中心翁主
    任取走台端個人物品乙節，說明如后，請查照。說明：一、
    上述情事經本營運處理經理及服務中心翁主任反覆思索，猜
    測所指個人物品應為台端退回本營運處服務中心98年6 月10
    日回覆之服字第09 80000137 號函文，... ，二、茲檢附上
    述函文一份，請留存；台端所指之物品若非上述函文，惠請
    明示究為何物，本營運處定竭力找尋歸還，造成台端困擾，
    深表遺憾。」，此有上開函稿1 份存卷可查（本院卷第14頁
    ），足見告訴人及證人翁林權將系爭函文歸檔保留後，已淡
    忘被告曾將系爭函文留在經理室一事，且因被告在申訴單中
    並未指明告訴人及翁林權究竟持有被告何物拒不返還，致告
    訴人及翁林權因毫無頭緒而未於被告第一次申訴時即行返還
    ，堪認告訴人及翁林權並無侵占系爭函文之故意。惟因中華
    電信臺灣北區電信分公司台北東區營運處98年8 月13日北東
    服字第0980000169號函稿經秘書顏英棟改稿後發文予被告之
    內容已更正為「有關台端反應本營運處服務中心翁主任取走
    貴屬個人物品乙節，復如說明，請查照。說明：二、經查台
    端所指個人文物應為本營運處服務中心98年6 月10日服字第
    0980000137號回覆台端之函文，茲因當日台端前來本營運處
    與李經理及翁主任洽談後，隨即匆匆離去，故未能即時將該
    函文當面交還，請諒查。三、檢還該函文一份（如附件），
    請查收留存，若有造成台端困擾之處，敬請見諒。」，此經
    證人翁林權於本院審理時證述在卷，並有同發文字號之新稿
    在卷可參（本院卷第15頁、第63頁、第63頁反面），自新稿
    函文無法看出告訴人及翁林權不解被告所指侵占之物品為何
    ，致被告多次填寫申訴單申訴後才予發還，從而被告更加懷
    疑告訴人及證人翁林權侵占系爭函文，益徵被告對告訴人及
    翁林權所提出之申告內容，並非全然無因，自不得憑此即遽
    認被告有何故意虛構事實，故依前揭判例說明，被告所為尚
    與誣告罪之構成要件不符。
  (五)又侵占罪為即成犯，於持有人將持有他人之物變易為所有之
    意思時，即行成立，苟非事前共謀，則其後參與處分贓物之
    人，無論是否成立其他罪名，要難論以共同侵占，最高法院
    67年台上字第2662號著有判例。告訴人及翁林權並無侵占系
    爭函文之故意，業已論述如前，而被告於98年6 月16日前往
    中華電信臺灣北區分公司台北東區營運處經理室與告訴人及
    翁林權見面時，呂學錦並不在場，被告離去將系爭函文留在
    上開經理室後，亦是由告訴人交代翁林權處理系爭函文，並
    無證據證明呂學錦有何知情並授意告訴人及翁林權侵占系爭
    函文之行為。至於被告對呂學錦提出侵占告訴，係因被告多
    次向呂學錦申告此事都沒有得到回應，才認為呂學錦亦為共
    犯，此經被告於準備程序時陳述在卷（本院卷第8 頁反面）
    ，被告並無法學教育背景（本院卷第88頁反面），且一般民
    眾對於侵占罪為即成犯之法律性質亦難以輕易瞭解，被告誤
    以為向呂學錦申訴卻未經處理，亦構成侵占罪之共同正犯，
    乃被告本於個人法律認知所為之判斷，其認知與法律規定縱
    有未符，因其主觀上並無申告不實之故意，與誣告罪之構成
    要件仍屬有間。
  (六)至於99年度偵字第234 號不起訴處分書，僅係無積極證據足
    以認定告訴人、翁林權、呂學錦有侵占犯行，尚不得以告訴
    人、翁林權、呂學錦所涉侵占犯行，業經臺灣臺北地方法院
    檢察署檢察官為不起訴處分確定在案，即據此認定被告係有
    誣告之犯意。
六、綜上所述，公訴意旨所舉上開證據，未能證明被告申告告訴
    人、翁林權、呂學錦而涉犯誣告罪所指之事實，完全出於虛
    構，不足以證明被告有何誣告之犯意，自無從使本院形成有
    罪之確信，應認舉證尚有未足。此外，本院復查無其他積極
    證據，足資認定被告有何檢察官指稱之誣告犯行，揆諸首揭
    法條及說明，被告之犯罪尚屬不能證明，而應為無罪之諭知
    。
據上論斷，應依刑事訴訟法第301 條第1 項，判決如主文。
本案經檢察官劉承武到庭執行職務。
中    華    民    國   100    年    3     月    2     日
                  刑事第十八庭審判長法  官  彭慶文
                                    法  官  陳思帆
                                    法  官  林芳華
以上正本證明與原本無異。
如不服本判決應於收受送達後10日內向本院提出上訴書狀，並應
敘述具體理由；其未敘述上訴理由者，應於上訴期間屆滿後20日
內向本院補提理由書（均須按他造當事人之人數附繕）「切勿逕
送上級法院」。
                                    書記官  林鈴芬
中    華    民    國   100    年    3     月    2     日